【裁判字號】    98,訴,160
【裁判日期】    991220
【裁判案由】    返還租賃物等
【裁判全文】
臺灣桃園地方法院民事判決               98年度訴字第160號
原      告  邱顯康
訴訟代理人  周威君律師
複 代 理人  姜志軒律師
被      告  童心圓文教機構
兼上列一人  楊  斌
法定代理人
上列二人共同
訴訟代理人  馬潤明律師
被      告  彭賢岳
兼上列第二人                  30號
之法定代理人
上列當事人間請求返還租賃物等事件，本院於民國99年11月29日
言詞辯論終結，判決如下：
    主  文
被告彭賢岳（即童心圓文教機構之合夥人）應將門牌號碼為桃園
縣中壢市○○街13號之房屋遷讓返還予原告。
被告楊斌應將門牌號碼為桃園縣中壢市○○街13號之房屋遷讓返
還予原告及其他共有人。
被告楊斌應給付原告新臺幣參拾肆萬貳仟肆佰玖拾陸元，及自民
國九十八年六月二十五日起至清償日止，按週年利率百分之五計
算之利算；暨自民國九十八年四月三十日起至遷讓返還前項所示
之房屋予原告及全體共有人之日止，按月給付原告新臺幣壹萬貳
仟貳佰參拾貳元，及自各應給付日之翌日起至清償日止，按週年
利率百分之五計算之利算。
原告其餘之訴駁回。
訴訟費用由被告彭賢岳、楊斌各自負擔二分之一。
本判決第一項至第三項於原告以新臺幣肆拾肆萬伍仟元供擔保後
，得假執行。但被告楊斌得以新臺幣壹佰參拾參萬伍仟捌佰元為
原告預供擔保後，免為假執行。
原告其餘假執行之聲請駁回。
    事實及理由
甲、程序方面：
一、按起訴狀送達後，原告不得將原訴變更或追加他訴。但擴張
    或減縮應受判決事項之聲明者，不在此限。民事訴訟法第25
    5 條第1 項第3 款定有明文。查本件原告起訴時之聲明為(1)
    被告童心圓文教機構、楊斌、彭賢岳應將門牌號碼為桃園縣
    中壢市○○街13號之房屋及坐落之桃園縣中壢市○○段047
    、047-1 地號之土地返還予原告；(2)被告童心圓文教機構、
    楊斌、彭賢岳應給付原告自民國94年10月起至94年12月止共
    計新台幣（下同）9 萬元之租金及自95年1 月起至返還前開
    房地之日止以每月6 萬元計算之租金及以年息5 ％計算之利
    息。嗣於99年2 月1 日以言詞辯論意旨狀及分別於99年6 月
    30日、99年10月4 日、99年11月29日之言詞辯論期日當庭變
    更聲明為(1)被告童心圓文教機構、楊斌、彭賢岳應將門牌號
    碼為桃園縣中壢市○○街13號之房屋遷讓返還予原告及其他
    共有人。前開被告間若有一履行返還房屋時，其餘被告於返
    還之範圍內免除責任。(2)被告童心圓文教機構應給付原告自
    94年10月起至94年12月止共計9 萬元之租金及自95年1 月起
    至返還前開房屋之日止以每月6 萬元計算之租金，及自98年
    5 月15日準備書（二）狀送達最後一被告之翌日起至清償日
    止，按年息5 ％計算之利息。(3)被告童心圓文教機構、楊斌
    應自96年1 月30日起至返還前開房屋之日止，以每月6 萬元
    計算之租金及自98年5 月15日準備書（二）狀送達最後一被
    告之翌日起至清償日止，按年息5 ％計算之利息，若有一被
    告履行前開給付時，其餘被告於給付之範圍內免除責任。原
    告所為前開變更聲明為係屬減縮應受判決事項之聲明，揆諸
    上開規定，自應准許之。
二、本件被告彭賢岳未於最後言詞辯論期日到場，核無民事訴訟
    法第386 條各款所列情形，爰依原告聲請，由其一造辯論而
    為判決。
乙、實體方面：
一、原告起訴主張：
（一）緣原告與被告楊斌、彭賢岳合夥共同投資被告「童心圓文
      教機構」，並約定由被告楊斌擔任代表人，負責經營管理
      ，原告並與被告楊斌於94年10月17日約定，將門牌號碼為
      桃園縣中壢市○○街13號房屋（以下簡稱：系爭房屋）出
      租予被告「童心圓文教機構」，每月租金為6 萬元，惟未
      約定租賃期間。嗣後被告楊斌僅繳交94年10月、11月、12
      月共3 個月租金中之部分租金共9 萬元予原告後，即未再
      支付其餘租金予原告，並自95年1 月起未再給付租金予原
      告，經原告多次催討，被告楊斌均置若罔聞，是原告爰依
      民法第44 0條第1 項、第450 條規定終止兩造間之租賃契
      約。又被告楊斌於合夥期間，因個人債務關係，導致黑道
      及地下錢莊多次上門騷擾要債，嚴重影響合夥事業之經營
      ，且合夥事業之盈餘，自95年12月1 日起即未依約存入被
      告彭賢岳與原告聯名之銀行帳戶內，被告楊斌有侵占公款
      之嫌。是原告與被告彭賢岳於95年12月1 日共同協議解任
      被告楊斌擔任合夥事業「童心圓文教機構」之執行代表人
      身分及經營管理之權，並開除其合夥人之資格。
（二）本件原告為合夥人之一，而被告童心圓文教機構為合夥組
      織，依民事訴訟法第40條第3 項之規定，被告童心圓文教
      機構為非法人團體，且無執行業務之合夥人（楊斌代表人
      之身份業已解任），自應以被告楊斌、彭賢岳等其他合夥
      人為童心圓文教機構之法定代理人；另因原告為合夥人之
      一，依最高法院88年度重訴字第306 號、82年度台上字第
      806 號判決意旨，應以合夥組織及其他合夥人為被告，本
      訴當事人始為適格，故將楊斌、彭賢岳為本件被告。
（三）本件與鈞院94年度壢簡字第201 號案件，非同一案件，非
      該判決既判力所及：
      查鈞院94年度壢簡字第201 號事件判決確定被告楊斌、彭
      賢岳與原告於94年10月17日另行約定合夥事宜，有童心圓
      補習班投資合作契約書為憑，被告楊斌積欠原告之款項以
      債作股，投入前開合夥事業，故原告與被告楊斌間達成和
      解，並將原本積欠之租金抵銷為入股前開合夥事業之金額
      ，原告並另與被告童心圓文教機構成立租賃關係。雖嗣後
      積欠租金情事及被告楊斌遭開除合夥資格並解任執行合夥
      人身份後，被告楊斌仍無權佔用系爭房地，故原告依法請
      求返還房地及主張相當於租金之不當得利，自應與前案無
      涉，亦非前案既判力所及。
（四）被告童心圓文教機構與原告間之租賃契約，已合法終止，
      故被告童心圓文教機構為無權占有系爭房地：
    1.兩造間租賃契約已依民法第450條第2項規定合法終止：
      按「未定期限者，各當事人得隨時終止契約。」民法第45
      0 條第2 項定有明文。兩造間之租賃契約既未約定租賃期
      限，依前開規定，自得隨時終止契約。原告以本件起訴狀
      繕本之送達作為終止租賃契約之意思表示，故原告主張終
      止兩造間之租賃契約，於法有據，被告楊斌抗辯稱本件租
      賃契約依慣例應至99年10月16日止，毫無依據，原告否認
      之。
    2.兩造間租賃契約已依民法第440條第1項規定合法終止：
      按「承租人應依約定日期，支付租金。」、「承租人租金
      支付有遲延者，出租人得定相當期限，催告承租人支付租
      金，如承租人於其期限內不為支付，出租人得終止契約。
      」民法第439 條、第440 條第1 項分別定有明文。被告童
      心圓文教機構原應按期給付房租予原告，詎料被告童心圓
      文教機構當時之法定代理人即被告楊斌僅支付3 個月每個
      月一半之租金後即未再行支付租金（自95年1 月迄今），
      此致原告受有財產權之損害，原告自得依民法第439 條請
      求被告給付租金；又原告屢次催告被告等給付租金，惟被
      告均置若罔聞，顯無支付租金之意思，原告乃於98年4 月
      29日寄發存證信函催告被告童心圓文教機構及楊斌給付租
      金並口頭告知被告彭賢岳，迄今亦未獲任何善意回應，是
      原告亦得依民法第440 條第1 項向被告等主張終止租賃契
      約，自無疑義。
    3.再者，按「承租人於租賃關係終止後，應返還租賃物。」
      民法第455 條定有明文。經查，本案原告已依民法第440
      條第1項 及第450 條第2 項，向被告等終止租賃契約，是
      依民法第455 條之規定被告自應返還租賃物予原告。
（五）被告楊斌業已喪失合夥事業代表人資格及合夥人身份，故
      其係以本人名義占有系爭房地：
    1.依童心圓補習班投資合作契約書第8 條之約定，雖其上載
      明：「合作期間收受之學費應存入乙、丙雙方所聯名之戶
      名。合作期間有關帳務收支委由乙方善盡管理之責。」而
      約定由乙方即被告彭賢岳負責相關帳務之收支及管理。然
      實際上被告楊斌均會開立制式或非制式之收據向學生家長
      收受學費，且被告楊斌自94年10月起，即有款項未依契約
      之約定將前開學費存入約定之帳戶，反而侵占入己，實已
      嚴重傷害合夥人間之誠信，並且侵害合夥全體之財務健全
      。另被告楊斌以考績為由不實扣除教師之薪資占為己用，
      迭經桃園縣政府勞工局調解及訴訟，被告楊斌仍拒不支付
      該薪資，造成教師求去，嚴重影響教學之品質。
    2.被告楊斌並利用被告童心圓文教機構名義向他人詐欺取財
      已有前例，並遭判刑。嗣後，仍不知悔改，再度利用被告
      童心圓文教機構與原告及被告彭賢岳簽立投資合作契約書
      ，惟其隱匿在外向地下錢莊借款之事實，為此合夥人間商
      談數次，並由被告楊斌出具切結書，表明其個人向地下錢
      莊之借款，與合夥事業無關，然仍不時有年籍姓名不詳之
      男子前來索債，並對家長、學生口出惡言，並在桃園縣中
      壢市信義國小門口舉白布條稱被告楊斌「欠債不還」等語
      ，嚴重打擊合夥事業之形象，甚且被告楊斌為保有其合夥
      事業代表人之身分，不惜誣指合夥人即被告彭賢岳而提出
      不實之告訴，然業經台灣桃園地方法院檢察署為不起訴之
      處分，合夥人間之信賴蕩然無存。
    3.被告童心圓文教機構迄今未辦理營業登記，且未依法辦理
      建築物公共安全之申報，違反建築法規等情，多次遭桃園
      縣政府糾正，被告楊斌均置之不理，此亦非合夥事業經營
      之正軌，足以侵害合夥組織之永續經營。
    4.綜上，被告楊斌未將所收取之學費存入指定之帳戶，已侵
      害合夥財產之健全，而其個人在外借款所生之爭議，亦已
      造成合夥事業之商譽受損，另被告楊斌不惜興訟誣指合夥
      人即被告彭賢岳藉以把持被告童心圓文教機構之利益，實
      有破壞合夥當初合夥人間之信賴，再加上未依法登記營業
      並辦理公共安全之申報，亦足以造成學員學習安全之危險
      ，故原告與被告彭賢岳，認為被告楊斌之言行已侵害合夥
      全體，妨礙合夥事業之營運，而於96年1 月30日依民法第
      674 條及688 條之規定開除楊斌合夥人資格並解任其代表
      人身分，於法有據。又被告楊斌既已遭合法開除合夥人之
      資格，仍無權占有原告與第三人共有之系爭房屋，原告自
      得依民法第767 條第1 項前段請求返還系爭房屋予共有人
      全體。
    5.綜上所述，原告請求被告童心圓文教機構、被告楊斌、被
      告彭賢岳應將門牌號碼為桃園縣中壢市○○街13號之房屋
      遷讓返還予原告及其他共有人全體應有理由。
（六）因原告與被告童心圓文教機構間之租賃契約既已合法終止
      ，則終止前被告童心圓文教機構尚未支付之租金應依約定
      支付。是故，被告童心圓文教機構應給付原告自94年10月
      起至94年12月止共計9 萬元（此3 個月原告僅收到一半之
      租金，尚欠9 萬元）之租金及自95年1 月起至96年1 月30
      日止以每月6 萬元計算之租金及以年息5 ％計算之利息。
（七）又原告與被告童心圓文教機構間之租賃契約既已合法終止
      ，則終止租賃契約後，被告童心圓文教機構無權占有系爭
      房地，原告自得依民法第179 條之規定向被告童心圓文教
      機構請求至返還系爭房屋之日止，相當於每月6 萬元計算
      租金之不當得利。另系爭房屋之承租人為被告童心圓文教
      機構，被告楊斌遭解任並開除合夥任資格後已無合法之占
      有權源，卻仍占有使用系爭房屋，原告亦可基於民法第17
      9 條之規定，向其主張相當於租金損害之不當得利，故被
      告楊斌應自96年1 月30日遭其他合夥人解任並開除合夥人
      資格之日起至返還前開系爭房屋之日止，以每月6 萬元計
      算之租金及以年息5 ％計算之利息。
（八）原告否認被告楊斌所指侵吞補習班學費之指控，此部分請
      被告楊斌舉證明之。另被告楊斌指控被告彭賢岳及原告2
      人棄合夥事業不顧之情，原告亦否認之，反係被告楊斌獨
      佔合夥事業，所收之學費盡入私人之手，原告多次要求被
      告楊斌提供帳冊供核，被告楊斌置之不理，豈有原告棄合
      夥事業不顧之理。再者，被告楊斌主張抵銷之抗辯，被告
      楊斌應提供帳冊供核。對於被告楊斌提出之被證１號等證
      物，原告否認其真正。另原告對於證人郭淑如之證述否認
      之，其證述偏坦被告楊斌，對於其指控彭賢岳捲款潛逃及
      疑似原告與被告彭賢岳同夥一事，原告否認之。
（九）並為聲明：(1)被告童心圓文教機構、楊斌、彭賢岳應將門
      牌號碼為桃園縣中壢市○○街13號之房屋遷讓返還予原告
      及其他共有人全體。前開被告間若有一履行返還房屋時，
      其餘被告於返還之範圍內免除責任。(2)被告童心圓文教機
      構應給付原告9 萬元，及自95年1 月起至96年1 月30日止
      ，每月給付原告6 萬元，及自98年5 月15日準備書（二）
      狀送達最後一被告之翌日起至清償日止，按年息5 ％計算
      之利息。(3)被告童心圓文教機構、楊斌應自96年1 月30日
      起至返還前開房屋之日止，每月給付原告6 萬元，及自98
      年5 月15日準備書（二）狀送達最後一被告之翌日起至清
      償日止，按年息5 ％計算之利息，若有一被告履行前開給
      付時，其餘被告於給付之範圍內免除責任。(4)願供擔保，
      請准宣告假執行。
二、被告楊斌抗辯稱：
（一）被告楊斌之被除名並無正當理由，本件兩造間之合夥關係
      仍繼續存在：
      本件原告以被告楊斌之言行已侵害合夥全體，妨礙合夥事
      業之營運，而於96年1 月30日依民法之規定開除被告楊斌
      合夥人之資格並解任其代表人身份云云，然原告所舉被告
      有何不當言行等情，除與事實不符外，亦無提出可信之證
      據以實其說，茲就其所主張證據分述如下：
    1.就原證4 號部分：被告楊斌並未喪失合夥事業代表人之資
      格，原證4 號僅為原告與被告彭賢岳聯名帳戶之存摺封面
      影本，無法證明被告楊斌有何侵占學費之行為。
    2.就原證5 號部分：原證5 號為被告彭賢岳之存證信函，斯
      時原告、被告彭賢岳2 人與被告有經營上之對立，被告彭
      賢岳與被告有利益衝突，其片面所發之函內容是否屬實已
      有疑問，又無其他證據佐證，故原證5 號不具參考價值。
    3.就原證6 號部分：該案為93年所發生之案件，早於兩造於
      94年底開始合夥之時點，不論該案之具體情形為何，均非
      本件原告得執以開除被告合夥人資格之正當理由。
    4.就原證7 號部分：被告於與原告合夥前是否有向地下錢莊
      借款乙節，如未影響合夥事業之經營，該事項並非對合夥
      全體有不法侵害之行為，顯非所謂正當理由。
    5.就原證8 號部分：關於有人在中壢市信義國小門口舉白布
      條稱被告楊斌借錢不還乙事，不論該事為何人所為，應與
      對合夥全體有不法侵害之行為之要件未合。
    6.基上，原告所指被告有何侵害合夥全體之事由，均與民法
      第674 條、第688 條之要件不符。是故，原告稱已於96年
      1 月30日依民法之規定開除被告楊斌合夥人之資格並解任
      其代表人身份云云，並不合法而未發生解任之效力。況，
      原告與被告彭賢岳早於95年2 月間即不告而別離開合夥事
      業所在之地點，置合夥事業之經營不聞不問，此有證人陳
      若慈及郭淑如於本審之證詞可證。是依合夥事業之經營意
      旨觀，真正有侵害合夥事業之人乃原告與被告彭賢岳2 人
      ，原告不僅無開除被告合夥人資格之正當理由，其所為之
      解任，亦有違誠信原則而於法未合。
（二）原告終止系爭租賃合約不合法：
    1.原告與被告楊斌曾於93年5 月間訂立房屋租賃契約書，租
      賃期限依該契約第2 條約定自93年7 月1 日起至98年6 月
      31日止，共5 年。嗣雙方於94年10月17日開始合夥，因原
      告當時具合夥人身份，雙方之真意係以長期之角度經營合
      夥事業並承租原告之房屋，故疏而未重新訂立租賃契約書
      。基此，系爭租賃合約之期限，依雙方先前之契約及補教
      界之慣例，至少應有5 年之期限，是故，本件之租賃期間
      應最少至99年10月16日為其終止之日，而非原告所稱為不
      定期租賃契約。
    2.原告本身為合夥事業之合夥人，不思如何妥善經營合夥事
      業，卻於95年2 月間即離開合夥事業處所而不聞不問。嗣
      又故意製造事端阻撓合夥事業之經營，其若無心於合夥事
      業，本應與被告商談如何結束合夥關係並清算以妥善處理
      合夥事業，此事項經被告多次要求原告出面協商清算合夥
      事業，然原告均置之不理。從而，原告立於合夥人之角色
      ，應極力追求合夥事業之經營及發展，卻反向操作，欲利
      用合夥當時疏未訂立租約期限之模糊地帶，而主張終止租
      約，此行為不僅違反合夥事業經營之誠信原則，亦對租賃
      契約權利之行使有違誠信原則，是故，原告之終止租賃契
      約自不合法。
（三）被告楊斌非無權占有，被告楊斌乃立於合夥事業執行合夥
      人身份執行職務，並非基於個人之名義而占用，此亦有鈞
      院97年度事聲字第66號民事裁定可稽。是以，原告主張被
      告楊斌應交還房屋及租金等節，應與事實未洽。
（四）關於被告主張抵銷部分：
    1.原告因侵占合夥事業所得之款項120 萬元，及立於合夥人
      之地位應負擔之費用268 萬元，共計388 萬元，被告主張
      自原告請求金額中予以抵銷。其中，原告侵占部分明細有
      同心圓文教機構95年1 月份之應收學費收款明細可稽（見
      被證1 號），就原告立於合夥人之地位應負擔費用部分，
      其明細如下：
      (1)自95年2月份起至95年8月份為止:
        平均每月墊付約30萬元整，共計210 萬元（30萬元×
          7 個月＝210 萬元）。
        2 位主任每月應支領薪資，共計70萬元（5 萬元×2
          ×7 個月＝70萬元）。
      (2)自95年9月份起至96年8月份為止:
        無法支付2 位主任薪資120 萬元（5 萬元×2 ×12個
          月＝120 萬元）。
        未付廠商款項（書包、保全、參考書籍、水電）約25
          萬元。
        補習班裝修硬軟體約380萬元。
      (3)以上共計805 萬元，而原告應負擔部分為805 萬元除以3
        ＝268 萬元。
    2.原告主張未付租金部分：
      依民法第681 條及第280 條規定可知被告基於租賃契約關
      係對於原告負有給付租金之義務，但原告為合夥企業之合
      夥人，原告於本件實應分擔3 分之1 租金之責任。基此，
      原告僅得就租金中3 分之2 為請求，其數額應為174 萬元
      〔自94年10月份至94年12月份為止為9 萬元，自95年1 月
      份至98年6 月份為止為3 年6 個月，6 萬元×42個月＝25
      2 萬元，（9 萬元＋252 萬元）×2/3 ＝174 萬元〕。
    3.綜上，被告主張抵銷之金額與原告請求之金額互為抵銷後
      ，被告對原告尚有214 萬元之債權（120 萬元＋268 萬元
      －174 萬元＝214 萬元），是原告關於租金之主張，應無
      理由。
（五）依原告與被告之租賃契約內容觀之，此項租金應為按月計
      算，故原告若欲終止契約，應依民法第450 條規定至少於
      一個月前先期通知被告，而原告以起訴狀繕本之送達為其
      終止之意思表示而欲立即生效，恐於法有違。
（六）並為聲明：(1)原告之訴及假執行之聲請均駁回。(2)如受不
      利判決，願供擔保准免為假執行。
三、被告彭賢岳未於最後言詞辯論期日到場，惟據其以前到場所
    為陳述，伊表示同意原告之請求。。
丙、得心證之理由：
一、原告主張伊與被告楊斌、彭賢岳合夥共同投資被告童心圓文
    教機構，並約定由被告楊斌擔任代表人，負責經營管理，原
    告並與被告楊斌於94年10月17日約定，將系爭房屋出租予被
    告童心圓文教機構，每月租金為6 萬元，惟未約定租賃期間
    ；嗣後被告楊斌僅繳交94年10月、11月、12月共3 個月租金
    中之部分租金共9 萬元予原告後，即未再支付其餘租金予原
    告，並自95年1 月起未再給付租金予原告，積欠租金已達2
    個月以上，經原告多次催付，被告楊斌均置若罔聞，是原告
    爰依民法第440 條第1 項、第450 條規定終止兩造間之租賃
    契約。又被告楊斌於合夥期間，因個人債務關係，導致黑道
    及地下錢莊多次上門騷擾要債，嚴重影響合夥事業之經營，
    且合夥事業之盈餘，自95年12月1 日起即未依約存入被告彭
    賢岳與原告聯名之銀行帳戶內，是原告與被告彭賢岳於95
    年12月1 日共同協議解任被告楊斌擔任合夥事業「童心圓文
    教機構」之執行代表人身分及經營管理之權，並開除其合夥
    人之資格。又被告楊斌既已遭合法開除合夥人之資格，仍無
    權占有原告與第三人共有之系爭房屋，原告自得依民法第45
    5 條、第767 條第1 項前段請求返還系爭房屋予共有人全體
    等語。被告楊斌則以其與原告曾於93年5 月間訂立房屋租賃
    契約書，租賃期限自93年7 月1 日起至98年6 月31日止，共
    5 年，嗣雙方於94年10月17日開始合夥，因原告當時具合夥
    人身份，雙方乃以長期之角度經營合夥事業並承租原告之房
    屋，兩造雖疏未重新訂立租賃契約書，惟系爭租賃合約之期
    限，依雙方先前契約及補教界之慣例，至少應有5 年之期限
    ，本件之租賃期間應至99年10月16日，是原告終止系爭租約
    並不合法。另原告主張其已於96年1 月30日開除被告楊斌合
    夥人之資格並解任其代表人身份云云，並不合法而未發生解
    任之效力，是被告楊斌乃立於合夥事業執行合夥人身份執行
    職務，並非無權占有系爭房屋。又原告因侵占合夥事業所得
    之款項120 萬元，及立於合夥人之地位應負擔之費用268 萬
    元，共計388 萬元，被告主張自原告請求金額中予以抵銷等
    語置辯。
二、本件本院應審究者為：
（一）原告與被告彭賢岳是否已合法解任被告楊斌擔任被告童心
      圓文教機構代表人之資格，並已合法開除被告楊斌合夥事
      業合夥人之資格？如被告楊斌已遭合法開除被告童心圓文
      教機構代表人及合夥事業合夥人資格，則本件應以何人為
      被告，當事人始為適格？
（二）原告於94年10月17日將系爭房屋出租予被告童心圓文教機
      構，係未約定租賃期限之不定期限租賃契約？或已定期限
      之租賃契約？原告終止系爭房屋之租賃契約是否合法？
（三）原告請求被告童心圓文教機構、楊斌、彭賢岳應將系爭房
      屋遷讓返還予原告及其他共有人，有無理由？
（四）原告請求被告童心圓文教機構應給付自94年10月起至94年
      12月止共計9 萬元之租金及自95年1 月起至96年1 月30日
      止以每月6 萬元計算之租金，及自98年5 月15日準備書（
      二）狀送達最後一被告之翌日起至清償日止，按年息5％
      計算之利息，有無理由？
（五）原告請求被告童心圓文教機構、楊斌應自96年1 月30日起
      至返還前開房屋之日止，以每月6 萬元計算之租金及自98
      年5 月15日準備書（二）狀送達最後一被告之翌日起至清
      償日止，按年息5 ％計算之利息，有無理由？
（六）被告主張原告因侵占合夥事業所得之款項120 萬元，及立
      於合夥人之地位應負擔之費用268 萬元，能否自原告請求
      之金額中主張抵銷？
三、茲分述如下：
（一）原告與被告彭賢岳是否已合法解任被告楊斌擔任被告童心
      圓文教機構代表人之資格，並已合法開除被告楊斌合夥事
      業合夥人之資格？如被告楊斌已遭合法開除被告童心圓文
      教機構代表人及合夥事業合夥人之資格，則本件應以何人
      為被告，當事人始為適格？
    1.按合夥人中之一人或數人，依約定或決議執行合夥事務者
      ，非有正當事由不得辭任。前項執行合夥事務之合夥人，
      非經其他合夥人全體之同意，不得將其解任。民法第674
      條定有明文。且揆諸其修正理由係以：「一、執行合夥事
      務之合夥人與他合夥人間，非有真正委任關係，原條文易
      誤解為其間具有委任關係，為避免疑義，及配合第670 條
      之修正，爰將第1 項『被委任』修正為『依約定或決議』
      。又鑑於合夥重在人合性，如執行合夥事務之合夥人既經
      其他合夥人全體同意其解任即應解任，不須另有其他理由
      ，爰將『其他合夥人亦不得將其解任』之規定刪除。二、
      第2 項配合第1 項之修正，作文字修正」，是對於依約定
      取得合夥事務執行權之合夥人，自得經其他合夥人全體之
      決議，將其解任。又此種解任權之行使，該條及其他法律
      既未規定須以訴方式為之，則有解任權之一方，不問在訴
      訟上或訴訟外，均得對之為是項之意思表示，而使生解任
      之效力，無庸請求法院為宣告解任之形成判決（最高法院
      43年臺上字第881 號判例意旨參照）。蓋以合夥，乃至其
      事務執行，均具有人格信賴關係，既經其他合夥人全體同
      意解任，其信賴關係已不存在，且無濫行解任之虞，該被
      解任之合夥人，自應自解任時起喪失合夥事務執行權。次
      按「合夥人除依前二條規定退夥外，因下列事項之一而退
      夥：一、……三、合夥人經開除者。」、「合夥人之開除
      ，以有正當理由為限。前項開除，應以他合夥人全體之同
      意為之。並應通知被開除之合夥人。」民法第687 條第3
      款、第688 條分別定有明文。又合夥人中如有具備除名之
      正當理由者，其他合夥人得以全體意思一致，將該合夥人
      除名，至所謂除名之正當理由，如對於合夥全體有不法侵
      害之行為，即其一種（最高法院20年上第1682號判例要旨
      參照）。
    2.本件被告童心圓文教機構係由原告與被告楊斌、彭賢岳為
      合作設立補習班事業，而於94年10月17日合夥成立之合夥
      事業，合作投資名稱為「童心圓文教機構」，設立地點在
      「桃園縣中壢市○○街13號」，同時選任被告楊斌為執行
      合夥業務之代表人，由其負責經營管理，並對外代表合夥
      事業，行使權利與義務等事實，為兩造所不爭執，並有投
      資合作契約書影本1 份附卷可稽（見本院卷第48頁至第52
      頁）。
    3.本件原告主張被告楊斌構成解任被告童心圓文教機構代表
      人之資格及開除合夥人資格之理由無非係以被告楊斌於合
      夥期間，擅自開立制式或非制式之收據向學生家長收受學
      費，並自94年10月起未依契約之約定將學費存入約定帳戶
      ，反而侵占入己，侵害合夥財務之健全，且被告楊斌以考
      績為由不實扣除教師之薪資占為己用，經桃園縣政府勞工
      局調解及訴訟，被告楊斌仍拒不支付，造成教師求去，嚴
      重影響教學品質；又被告楊斌因個人債務關係，導致黑道
      及地下錢莊多次上門騷擾要債，嚴重影響合夥事業之經營
      ，並造成合夥事業之商譽受損；且被告楊斌為保有合夥事
      業代表人之身分不惜誣指合夥人即被告彭賢岳而對其提出
      侵占、背信、妨害名譽等刑事告訴，合夥人間之信賴關係
      已蕩然無存；另童心圓文教機構迄今未辦理營業登記，且
      未依法辦理建築物公共安全之申報，遭桃園縣政府糾正，
      被告楊斌均置之不理，足以侵害合夥事業之永續經營云云
      。
    4.經查：
      (1)依原告與被告彭賢岳於95年12月1 日所達成之協議內容
        觀之，原告與被告彭賢岳係以被告楊斌於合夥期間，因
        個人債務關係，導致黑道及地下錢莊多次上門騷擾要債
        ，嚴重影響合夥事業之永續經營，依民法第674 條第2
        項及第688 條之規定，決議解除被告楊斌擔任童心圓文
        教機構代表人之資格及經營管理之權利，並開除被告楊
        斌為童心圓文教機構之合夥人資格；原告並於決議後之
        96年1 月30日以中壢12支郵局存證信函第13號將前開決
        議決果通知被告楊斌；此有協議書影本1 份、前揭存證
        信函影本1 份在卷可參（見本院卷第10頁、第11頁），
        被告楊斌對已收受前開存證信函乙事，並不爭執，且對
        前開協議書中所載之事實於言詞辯論時亦未為爭執，原
        告此部分之主張尚堪信屬實。又被告楊斌因其個人債務
        關係，導致黑道及地下錢莊多次上門騷擾要債，勢必影
        響補習班之招生，造成營收減少，導致合夥人之盈利減
        少，並使合夥事業之財產有遭受破壞之虞，是被告楊斌
        前開行為，已對於合夥事業及其他合夥人之財產構成不
        法侵害。是原告與被告彭賢岳於95年12月1 日以被告楊
        斌上開行為影響合夥事業之經營為由，決議解除被告楊
        斌擔任被告童心圓文教機構代表人之資格及經營管理之
        權利，並開除被告楊斌為被告童心圓文教機構之合夥人
        資格，於法並無不合。被告楊斌辯稱原告於96年1 月30
        日開除其合夥人之資格並解任其代表合夥事業之代表人
        身份並不合法云云，不足採信。
      (2)又原告與被告彭賢岳於95年12月1 日協議依民法第674
        條第2 項、第688 條第2 項規定，將被告楊斌執行合夥
        事業代表人資格依法解任及開除被告楊斌為合夥事業之
        合夥人資格，且已將解任及開除之意思表示通知被告楊
        斌，有協議書影本、存證信函影本各1 份在卷可稽，則
        被告楊斌自解任及開除之意思表示送達之時起，即不得
        再執行被告童心圓文教機構之合夥事業，並已喪失被告
        童心圓文教機構合夥人資格。
    5.按合夥財產係合夥人全體公同共有，合夥並無獨立之人格
      ，其因合夥事務涉訟者，除由執行業務之合夥人代表合夥
      為原告或被告外，應由全體合夥人為原告或被告，其當事
      人始稱適格（最高法院91年度台上字第812 號、92年度台
      上字第1350號判決意旨可參）。本件被告童心圓文教機構
      為原告與被告楊斌、彭賢岳所共同成立之合夥組織，於94
      年10月17日合夥之初，雖已選任被告楊斌為執行合夥業務
      之代表人，惟被告楊斌已遭原告及被告彭賢岳決議解任合
      夥事業代表人之資格及開除被告楊斌為合夥事業之合夥人
      資格，已如前述，且於解任被告楊斌之後，未再選任其他
      合夥人為代表被告童心圓文教機構之人，為兩造所不爭執
      ，則為本件合夥事業合夥人之一之原告對合夥事業提起本
      件訴訟，其中關於合夥事業部分之訴訟，自應以另一合夥
      人彭賢岳為被告，始為適法。本件原告除以另一合夥人彭
      賢岳為被告外，尚列合夥事業即童心圓文教機構為被告，
      並以被告楊斌為被告童心圓文教機構之法定代理人，於法
      即有未合。
（二）原告於94年10月17日將系爭房屋出租予被告童心圓文教機
      構，係未約定租賃期限之不定期限租賃契約？或已約定期
      限之租賃契約？原告終止系爭房屋之租賃契約是否合法？
    1.按當事人主張有利於己之事實者，就其事實有舉證之責任
      。民事訴訟法第277 條前段定有明文。本件被告楊斌抗辯
      稱：因原告當時具合夥人身份，雙方乃以長期之角度經營
      合夥事業並承租原告之房屋，兩造雖疏未重新訂立租賃契
      約書，惟系爭租賃合約之期限，依雙方先前契約及補教界
      之慣例，至少應有5 年之期限，本件之租賃期間應至99年
      10月16日云云，此已為原告所否認，是被告楊斌應就此有
      利於己之事實負舉證之責，惟被告楊斌並未舉證以實其說
      ，是被告楊斌上開抗辯之詞，即無足採。本件原告於94年
      10月17日將系爭房屋出租予被告童心圓文教機構，係未約
      定租賃期限之不定期限租賃契約之事實，堪以認定。
    2.次按租賃未定期限者，各當事人得隨時終止契約。但有利
      於承租人之習慣者，從其習慣。民法第450 條第2 項固定
      有明文。惟不定期之房屋租賃，承租人積欠租金除擔保金
      抵償外達2 個月以上時，依土地法第100 條第3 款之規定
      ，出租人固得收回房屋。惟該條款所謂因承租人積欠租金
      之事由收回房屋，應仍依民法第440 條第1 項規定，對於
      支付租金遲延之承租人，定相當期限催告其支付，承租人
      於其期限內不為支付者，始得終止租賃契約。在租賃契約
      得為終止前，尚難謂出租人有收回房屋請求權存在（最高
      法院42年台上字第1186號判例意旨可參）。是本件既係未
      約定租賃期限之不定期限租賃契約，則原告欲收回系爭房
      屋，自須有土地法第100 條第1 款至第6 款所列之事由，
      如以土地法第100 條第3 款所列承租人積欠租金之事由收
      回房屋，應仍依民法第440 條第1 項規定，對於支付租金
      遲延之承租人，定相當期限催告其支付，承租人於其期限
      內不為支付者，始得終止租賃契約。查：
      (1)被告童心圓文教機構自94年10月17日起向原告承租系爭
        房屋，每月租金為6 萬元，惟僅繳交94年10月、11月、
        12 月 共3 個月租金中之部分租金共9 萬元予原告後，
        即未再支付其餘租金予原告，並自95年1 月起未再給付
        租金予原告之事實，為被告楊斌、彭賢岳所不爭執，是
        原告此部分之主張堪信為真實可採，被告童心圓文教機
        構積欠原告系爭房屋之租金共已達2 個月以上之事實，
        堪以認定。
      (2)本件被告楊斌已遭原告及被告彭賢岳於95年12月1 日決
        議解任合夥事業代表人之資格及開除被告楊斌為合夥事
        業之合夥人資格，已如前述，且於解任被告楊斌之後，
        未再選任其他合夥人為代表被告童心圓文教機構之人，
        為兩造所不爭執，則原告催告被告童心圓文教機構繳交
        積欠租金之意思表示應對被告童心圓文教機構之其餘合
        夥人即被告彭賢岳為之，始為合法之催告。本件原告雖
        主張伊已於98年4 月29日以桃園中路郵局第00508 號存
        證信函催告被告童心圓文教機構，於98年5 月4 日送達
        ，並提出上開存證信函影本1 份、掛號郵件收件回執影
        本1 紙為證（見本院卷第193 頁至第196 頁），惟前開
        催告之存證信函之收受人係載為「童心圓文教機構法定
        代理人：楊斌」，掛號郵件收件回執上收件人係蓋用「
        童心圓文教機構」之戳章，而非對被告彭賢岳為之，故
        原告於98年4 月29日所為之催告並不合法。
    3.按「當事人互相表示意思一致者，無論其為明示或默示，
      契約即為成立，民法第一百五十三條第一項定有明文。經
      查法無明文禁止勞雇雙方以資遣之方式合意終止勞動契約
      ，雇主初雖基於其一方終止權之發動，片面表示終止勞動
      契約資遣勞方，但嗣後倘經雙方溝通、協調結果，達成共
      識，就該終止勞動契約之方式，意思表示趨於一致，即難
      謂非合意終止勞動契約。」（最高法院95年度臺上字第88
      9 號判決意旨可參）。查，契約之合意終止為契約行為，
      則本件原告主張以本件起訴狀繕本之送達為終止系爭房屋
      租賃契約之意思表示，前開起訴狀繕本並於98年2 月17日
      送達被告彭賢岳（見本院卷第30頁），被告彭賢岳並於98
      年3 月18日言詞辯論期日當庭表示同意原告之請求（見本
      院卷第36頁），是系爭房屋之不定期限租賃契約已經被告
      彭賢岳時同意而發生合意終止之效力。原告主張伊與童心
      圓文教機構間之不定期限租賃契約業已合法終止等語，堪
      信為真實可採；至被告楊斌辯稱原告終止系爭房屋之租賃
      契約不合法云云，則無足採信。
（三）原告請求被告童心圓文教機構、楊斌、彭賢岳應將系爭房
      屋遷讓返還予原告及其他共有人，有無理由？
    1.按承租人於租賃關係終止後，應返還租賃物。民法第455
      條定有明文。查原告與被告童心圓文教機構間之不定期限
      租賃契約業經原告與被告彭賢岳合意終止，已如前述，被
      告彭賢岳自負有將系爭房屋返還原告之義務，是原告依前
      開規定，請求被告彭賢岳即童心圓文教機構之合夥人將系
      爭房屋遷讓返還原告，即屬有據，應予准許。
    2.次按所有人對於無權占有或侵奪其所有物者，得請求返還
      之。對於妨害其所有權者，得請求除去之。有妨害其所有
      權之虞者，得請求防止之。民法第767 條定有明文。查，
      系爭房屋係原告與訴外人邱琨晃共有，每人應有部分各2
      分之1 ，有建物登記第二類謄本影本1 紙在卷可按（見本
      院卷第9 頁）。又系爭房屋現仍為被告楊斌占有並繼續經
      營被告童心圓文教機構之用，為被告楊斌所不爭執，而被
      告楊斌已遭原告及被告彭賢岳於95年12月1 日決議解任合
      夥事業代表人之資格及開除被告楊斌為合夥事業之合夥人
      資格等情，已如前述，則被告楊斌繼續占有系爭房屋即難
      謂有合法權源，是原告本於民法第767 條規定，請求被告
      楊斌將系爭房屋遷讓返還原告及其他共有人全體，即有理
      由。
（四）原告請求被告童心圓文教機構應給付自94年10月起至94年
      12月止共計9 萬元之租金及自95年1 月起至96年1 月30日
      止以每月6 萬元計算之租金，及自98年5 月15日準備書（
      二）狀送達最後一被告之翌日起至清償日止，按年息5％
      計算之利息，有無理由？
      被告童心圓文教機構自94年10月起至94年12月止共給付9
      萬元之租金予原告，尚有9 萬元之租金未付，及自95年1
      月起之租金均未給付之事實，已為被告所自認，是原告此
      部分之主張為真實可信。惟被告童心圓文教機構係原告與
      被告楊斌、彭賢岳共同成立之合夥事業，且原選任之合夥
      事業代表人楊斌已於95年12月1 日遭原告及被告彭賢岳決
      議解任合夥事業代表人之資格及開除被告楊斌為合夥事業
      之合夥人資格，且未再選任其他合夥人擔任被告童心圓文
      教機構之代表人，已如上述，則關於被告童心圓文教機構
      前開積欠原告之租金債務係屬合夥債務，自應以其他合夥
      人即被告彭賢岳為被告始為適法，詎原告竟以童心圓文教
      機構為被告，請求被告童心圓文教機構給付原告94年10月
      起至94年12月止共計9 萬元之租金，及自95年1 月起至96
      年1 月30日止以每月6 萬元計算之租金，及遲延利息，於
      法尚有未合，不應准許。
（五）原告請求被告童心圓文教機構、楊斌應自96年1 月30日起
      至返還系爭房屋之日止，以每月6 萬元計算之租金及自98
      年5 月15日準備書（二）狀送達最後一被告之翌日起至清
      償日止，按年息5 ％計算之利息，有無理由？
    1.被告童心圓文教機構係原告與被告楊斌、彭賢岳共同成立
      之合夥事業，且原選任之合夥事業代表人即被告楊斌已於
      95 年12 月1 日遭原告及被告彭賢岳決議解任合夥事業代
      表人之資格及開除被告楊斌為合夥事業之合夥人資格，且
      未再選任其他合夥人擔任被告童心圓文教機構之代表人，
      已如上述，而被告楊斌於遭解任合夥事業代表人之資格及
      開除合夥事業之合夥人資格後仍繼續占用系爭房屋，並以
      被告童心圓文教機構名義對外招生經營補習班，此為兩造
      所不爭執，則被告楊斌既為系爭房屋之實際占有人，並非
      被告彭賢岳（即童心圓文教機構之合夥人），則原告請求
      返還相當於租金之不當得利之對象應為被告楊斌而非被告
      童心圓文教機構。又原告及被告彭賢岳於決議解任被告楊
      斌合夥事業代表人之資格及開除被告楊斌為合夥事業之合
      夥人資格後，未再選任其他合夥人擔任被告童心圓文教機
      構之代表人，縱認被告童心圓文教機構負有返還相當於租
      金之不當得利之義務，亦應以其他合夥人即被告彭賢岳為
      被告始為適法。從而，原告以童心圓文教機構為被告，請
      求被告童心圓文教機構給付自96年1 月30日起至返還系爭
      房屋之日止，以每月6 萬元計算之租金及自98年5 月15日
      準備書（二）狀送達最後一被告之翌日起至清償日止，按
      年息5 ％計算之利息，於法不合，不應准許。
    2.按「民法第821 條規定，各共有人對於第三人，得就共有
      物之全部，為本於所有權之請求。所謂本於所有權之請求
      ，係指民法第767 條所規定之物權的請求權而言，至債權
      的請求權，則不在民法第821 條規定之列，僅於共有物被
      侵害，請求損害賠償，而其給付不可分者，依民法第293
      條之規定，各共有人方得為共有人全體請求向其全體為給
      付（司法院院字第1950號解釋意旨參照）。本件上訴人訴
      請被上訴人給付不當得利部分，核屬可分之金錢債權，各
      該上訴人僅得按其應有部分，請求被上訴人返還所受利益
      ，尚不得依民法第821 條規定為全體共有人訴請被上訴人
      向上訴人及其他共有人為給付。」（最高法院85年臺上字
      第2391號判決意旨參照）。次按依不當得利之法則請求返
      還不當得利，以無法律上之原因而受利益，致他人受有損
      害為其要件，故其得請求返還之範圍，應以對方所受之利
      益為度，非以請求人所受損害若干為準，無權占有他人土
      地，可能獲得相當於租金之利益為社會通常之觀念（最高
      法院61年台上字第1695號判例意旨參照）。本件被告楊斌
      未經原告同意，擅自占用系爭房屋，而使原告受有無法使
      用該土地之損害，原告自得依不當得利之法律關係，請求
      返還相當於租金之不當得利，並應類推適用民法第126 條
      有關租金給付之短期時效規定，而僅得請求最近5 年內之
      不當得利。末按城市地方房屋之租金，以不超過土地及其
      建築物申報總價年息10％為限，土地法第97條第1 項定有
      明文。又所謂土地之總價額，係指法定地價而言，土地所
      有權人依土地法所申報之地價為法定地價；又建築物價額
      依該管市、縣地政機關估定之價額，土地法第148 條、平
      均地權施行條例第16條前段分別定有明文。查系爭房屋97
      年度之課稅現值為1,335,800 元（計算式：350,000 ＋98
      5,800 ＝1,335,800 ），系爭房屋坐落之桃園縣中壢市○
      ○段471 、471-1 地號土地96年之申報地價均為每平方公
      尺7,200 元，此有土地登記第二類謄本影本2 紙、97年度
      房屋稅繳款書影本1 紙附卷可參（見本院卷第12頁、第13
      頁、第16頁），本院認原告所得請求之租金，應以6 ％為
      適當。據此，原告每月所得請求之相當於租金之不當得利
      為12,232元，計算式：
      (1)房屋部分：
        1,335,800 元×6 ％÷12÷2 （原告之應有部分為2 分
        之1 ）＝3,340元（元以下四捨五入）
      (2)土地部分：
        （124 平方公尺＋123 平方公尺）×7,200 元/ 每平方
        公尺×6 ％÷12＝8,892元（元以下四捨五入）
      (3)綜上，原告於請求被告楊斌給付：342,496 元（96/0
        1/30至98/04/29），及自98年6 月25日〔即準備書狀（
        三）送達翌日，原告雖主張自準備書狀（二）送達翌日
        起算，惟原告並未提出已送達被告楊斌之證明〕起至清
        償日止，按年息5 ％計算之利算；自98年4 月30日起
        至遷讓返還系爭房屋予原告及全體共有人之日止，按月
        給付12,232元，及自各應給付日之翌日起至清償日止，
        按年息5 ％計算之利算之範圍內為有理由，逾前開範圍
        之請求為無理由，應予駁回。
（六）被告楊斌主張原告因侵占合夥事業所得之款項120 萬元，
      及立於合夥人之地位應負擔之費用268 萬元，能否自原告
      請求之金額中主張抵銷？
      按民法第334 條所稱之抵銷，係以二人互負債務，而其給
      付種類相同並均屆清償期者為要件，故得供債務人抵銷之
      債權，須為對於自己債權人之債權，而不得以對於他人之
      債權，對於債權人為抵銷。」（最高法院95年度臺上字第
      2429號判決意旨可參），又「抵銷以二人互負同種標的之
      債務為其要件之一，商號夥友個人所欠款項自不得與商號
      債權主張抵銷。」（最高法院18年上字第128 號判例意旨
      可參）。查，被告楊斌已遭原告及被告彭賢岳決議解任合
      夥事業代表人之資格並開除其為合夥事業之合夥人資格，
      已如上述，而被告楊斌於遭解任合夥事業代表人之資格及
      開除合夥事業之合夥人資格後仍繼續占用系爭房屋，並以
      被告童心圓文教機構名義對外招生經營補習班，此為兩造
      所不爭執，則被告楊斌繼續占用系爭房屋顯係基於其個人
      身分而為，其因占用系爭房屋對原告應負之返還相當於租
      金之不當得利之債務與被告童心圓文教機構無涉，是被告
      楊斌欲以對原告所負之前開債務主張與原告因侵占合夥事
      業所得之款項120 萬元及立於合夥人之地位應負擔之費用
      268 萬元互相抵銷云云，顯於法不合。
四、綜上所述，原告本於租賃法律關係請求被告彭賢岳（即童心
    圓文教機構之合夥人）應將門牌號碼為桃園縣中壢市○○街
    13號之房屋遷讓返還予原告；及本於民法第767 條、第179
    條規定，請求被告楊斌應將門牌號碼為桃園縣中壢市○○街
    13號之房屋遷讓返還予原告及其他共有人，被告楊斌並應給
    付原告342,496元，及自98年6月25日起至清償日止，按週年
    利率5 ％計算之利算；暨自98年4 月30日起至遷讓返還前項
    所示之房屋予原告及全體共有人之日止，按月給付原告12,2
    32元，及自各應給付日之翌日起至清償日止，按週年利率5
    ％計算之利算為有理由，逾前開範圍之請求，則為無理由，
    應予駁回。
五、原告勝訴部分，原告陳明願供擔保聲請宣告假執行，被告楊
    斌亦陳明願預供擔保聲請免為假執行，經核於法均無不合，
    爰分別酌定相當擔保金額准許之。原告敗訴部分既經駁回，
    其假執行之聲請失所附麗，應併予駁回。
六、本件事證已臻明確，兩造其餘之攻擊防禦方法與證據，經本
    院斟酌後，認與本件判決結果已不生影響，故不一一加予論
    述，附此敘明。
七、據上論結，本件原告之訴為一部有理由、一部無理由，依民
    事訴訟法第385 條第1 項前段、第79條、第390 條第2 項、
    第392 條，判決如主文。
中    華    民    國    99    年    12    月    20    日
                        民事第二庭  法  官  高明德
以上正本係照原本作成。
如對本判決上訴，須於判決送達後 20 日內向本院提出上訴狀。
如委任律師提起上訴者，應一併繳納上訴審裁判費。
中    華    民    國    99    年    12    月    21    日
                                    書記官  崔青菁

司法院資訊處製作；財團法人民間司法改革基金會備份。
